【裁判字號】    98,台上,3050
【裁判日期】    980604
【裁判案由】    違反貪污治罪條例
【裁判全文】
最高法院刑事判決            九十八年度台上字第三０五０號
上  訴  人  台灣高等法院高雄分院檢察署檢察官
上  訴  人
即  被  告  甲○○
上  訴  人  乙○○
選任辯護人  陳里己律師
            吳淑靜律師
            楊啟志律師
上列上訴人等因被告等違反貪污治罪條例案件，不服台灣高等法
院高雄分院中華民國九十八年一月十二日第二審更審判決（九十
七年度上更(二)字第九二號，起訴案號：台灣澎湖地方法院檢察署
九十一年度偵字第二三號），提起上訴，本院判決如下：
    主  文
原判決撤銷，發回台灣高等法院高雄分院。
    理  由
本件原判決認定：(一)、上訴人即被告甲○○係澎湖縣澎湖地政事
務所（以下稱澎湖地政事務所）主任，主管及監督該所內事務之
執行，為公務員，因其妻沈淑賢（已判刑確定）在澎湖縣馬公市
○○里○鄰○○路145號經營「安安電腦行」，為商業會計法所規
範之商業負責人，甲○○於民國八十六年三月間接任澎湖地政事
務所主任後，明知公務員服務法第十七條規定：「公務員執行職
務時，遇有涉及本身或其家族之利害事件，應行迴避」，且政府
採購法於八十七年五月二十七日公布施行後，該法第十五條第四
項前段規定：「廠商或其負責人與機關首長有配偶之關係者，不
得參與該機關之採購」，另公職人員利益衝突迴避法於八十九年
七月十二日公布施行後，該法第六、七、九條分別規定：「公職
人員知有利益衝突者，應即自行迴避」、「公職人員不得假借職
務上之權力、機會或方法，圖其本人或關係人之利益」、「公職
人員或其關係人，不得與公職人員服務之機關或受其監督之機關
為買賣、租賃、承攬等交易行為」，竟與負責採購、財產保管等
工作之該地政事務所總務楊瑞意（業經第一審同案判刑確定，已
退休），基於概括之犯意聯絡，由甲○○以口頭對總務楊瑞意及
澎湖地政事務所員工指示，凡該事務所所需使用之電腦及其週邊
相關設備、物品、耗材，一律向「安安電腦行」採購。而澎湖地
政事務所一般正常採購程序，係由經辦人依實際需要，填寫「請
購單」經秘書、主任核准後，最後交由總務楊瑞意負責向廠商接
洽採購事宜，比價、議價亦由總務楊瑞意負責，因此，楊瑞意於
接受甲○○指示後，對於經甲○○核准需辦理採購之電腦設備、
物品、耗材，即均向沈淑賢所開設之「安安電腦行」辦理採購，
而違反上開相關法令規定，總計自八十六年四月份起至九十年六
月份止，澎湖地政事務所連續向「安安電腦行」採購二百七十次
（詳如原判決附表一所示之二百四十九次，即「澎湖地政事務所
主任甲○○任內向安安電腦行採購統計對照表」，下稱「對照表
」，及如附表二所示之二十一次，即「澎湖地政事務所有採購，
但安安電腦行無出貨紀錄一覽表」，下稱「一覽表」），總金額
計新台幣（下同）五百二十一萬八千八百八十六元（已刪除原判
決附表一序號29與27重複之磁碟片十盒二千三百元）。依照澎湖
縣政府八十五年十二月一日開始實施之「澎湖縣政府暨所屬機關
學校營繕工程及購置定製變賣財物招標、比價、議價作業程序標
準表」規定，採購金額在五萬元以下者，經詢價、議價後辦理，
採購金額在五萬元以上，三十萬元以下者，應取具殷實廠商三家
以上估價單比價辦理。甲○○明知此規定，竟與楊瑞意、沈淑賢
基於公務員登載不實文書之概括犯意聯絡，於楊瑞意辦理「對照
表」序號1、7、12、13、22、28、36、41、78、83、98、106、1
09、111、115、149、150、158、180、181、247，以及「一覽表
」序號3、7之電腦採購案時，除「對照表」序號13號欄所示確由
偉眾科技有限公司開立估價單、序號 150號欄所示確由申堡辦公
傢俱行開立估價單外，餘均未經實質之比價程序，僅直接通知沈
淑賢即「安安電腦行」備妥三家廠商之估價單，而安安電腦行於
接獲通知後，即以先前人人電腦行、駿威電腦設計股份有限公司
、強立平價電腦行、林記電腦股份有限公司等廠商同意預先提供
之空白估價單，於其上填載品名、數量、單價、金額後，製作含
自己及名義上參與比價廠商之各廠商之估價單共三份交予楊瑞意
，形式充當比價程序，楊瑞意並在其職務上所掌之「澎湖地政事
務所物品請購單」公文書上，連續記載「經估價結果以安安電腦
公司總計金額為最低，擬請准予購買」，最後由甲○○批准請購
單，使澎湖地政事務所所需之電腦設備、耗材，均在未經實質比
價程序情況下，向「安安電腦行」購買，足以生損害於澎湖地政
事務所對於採購事務以比價作業發包程序之正確性。又澎湖地政
事務所因未編列購買電腦設備之預算或因編列預算不足，所內員
工、同仁經常向主任甲○○反應原有電腦及印表機等設備不敷業
務上使用，甲○○為使業務能順利推動進行，竟連續指示與其有
概括犯意聯絡之楊瑞意及該所無犯罪故意之張明道、洪明道、陳
美齡、楊證霖、乙○○、王順芳、廖瑞強、薛自然等職員，以形
式上採購耗材，實際上係購買電腦硬體設備之方式，於其等請購
辦理如「對照表」序號4、108、114－117、122、123、125、131
、135、137、139、148、164、170、173－177、186、200－ 202
、230、237、240、242－247，及「一覽表」序號 14－21等電腦
設備時，由楊瑞意及其他職員在其職務上所掌之公文書即「物品
請購單」上，虛偽記載需購買耗材，經甲○○批准後，交由楊瑞
意以議價或形式比價之方式，向「安安電腦行」採購電腦硬體設
備，並由沈淑賢即「安安電腦行」配合連續出具名實不符之會計
憑證統一發票及內容不實之估價單，交付楊瑞意黏貼於其職務上
所掌之公文書即「澎湖地政事務所支出憑證粘存單」上，最後經
甲○○批准後以辦理經費之核銷，足以生損害於澎湖地政事務所
對於購辦物品審核之正確性以及稅捐機關對稅務之管理。(二)、乙
○○係澎湖地政事務所之測量員，負責測量工作，為公務員，且
為該所辦理「臺灣省地籍圖重測八十八年下半年度及八十九年度
計畫」及自辦重測區（即七美鄉）之主辦人。緣內政部為協助澎
湖地政事務所執行上開計畫，於八十九年一月間核撥公務機車四
輛及每車每月四十公升汽油補助費（每公升以十八．四元計算，
每月共七百三十六元），並經澎湖地政事務所將公務機車分配予
約僱測量員盧泉雄（八十九年七月離職後，機車移交予張泓平）
、邱進榮、紀勝哲、劉煥敏等四人使用，乙○○乃以預估用油量
情形製作油票請領清冊，先後於八十九年一月十五日、七月三十
一日申請辦理核銷請款。乙○○於分別領得款項二萬零六百元、
一萬元後，於同年一月十七日、八月五日向中國石油股份有限公
司（下稱中油公司）馬公營業處購買該公司所發售、面額均為五
十元之公務用油票四百十二張及二百張，總計六百十二張，作為
上開公務機車八十九年一至十二月份用油。乙○○於購買上述油
票後，八十九年一至三月因未設置機車油票請領簿（以下簡稱請
領簿），該四部機車使用人究竟請領油票若干，無從查考，然以
事後設置之請領簿記載，每部機車領用次數最多並為乙○○自承
之每人每月六張油票計算，該期間四部機車請領油票共七十二張
，加上同年四月設置請領簿起至十二月止請領之油票以及其間送
予王天送油票兩次，每次六張，於重測結束前，乙○○共發放油
票三百八十二張，尚餘二百三十張共價值一萬一千五百元之油票
未發放。乙○○於重測結束後，竟意圖為自己不法之所有，以易
持有為所有之意思，將未發放之油票侵占入己，足以生損害於內
政部土地測量局及其約僱人員盧泉雄等人之利益。嗣本件案發後
，乙○○始於九十年七月二十四日將剩餘未用完之油票一百二十
張交還該所測量課主管薛自然，再轉交澎湖地政事務所保管，尚
有一百十張油票未交還等情。因而撤銷第一審關於甲○○部分及
乙○○侵占公有財物部分之科刑判決，改判仍論處甲○○共同連
續公務員明知為不實之事項，而登載於職務上所掌之公文書罪刑
（被訴利用職務上之機會詐取財物罪嫌，犯罪不能證明，但公訴
人認與論罪部分有牽連犯之裁判上一罪關係，故不另為無罪諭知
），論處乙○○公務員侵占公有財物罪刑，固非無見。惟查：
一、甲○○部分：
(一)、刑事訴訟法第一百五十九條之五所規定言詞辯論終結前聲明
異議之傳聞證據，未於言詞辯論終結前聲明異議，因默示同意而
取得證據能力者，係指在最後辯論終結前之所有審判程序均未聲
明異議，始發生默示同意而取得證據能力之效力，若審判期日之
程序分次連續進行，當事人如曾經表示異議，除於最後辯論終結
前有撤銷以前之異議者外，原來異議仍然存在，尚不得逕認發生
默示同意而取得證據能力。本件原審進行之審判程序，於九十七
年九月一日、十一月三日、十二月八日及十二月二十二日分次連
續進行，辯護人曾提出辯護意旨狀陳明「證人顏芳玫因恐自陷於
罪，審判外所為不利於甲○○之陳述，不得作為證據。」且經原
審於九十七年十月二十八日收受附卷，而於嗣後言詞辯論並未撤
銷此項異議，縱甲○○及其辯護人於九十七年十二月八日審判期
日表示對於「顏芳玫未到庭」表示「沒有意見」及在同年十二月
二十二日最後辯論期日未再聲明異議，揆之首開說明，尚難認已
發生刑事訴訟法第一百五十九條之五所規定之默示同意而取得證
據能力之效力。關於顏芳玫審判外陳述之證據能力論述，原判決
未審及此，逕認已依刑事訴訟法第一百五十九條之五取得證據能
力，資為論罪之依據，有適用法令不當之違背法令。(二)、前項默
示同意而取得證據能力規定，法院尚須審酌該言詞陳述或書面陳
述作成時之情況，其認為適當者，始得作為證據。原審於九十七
年九月一日審判期日即已傳訊顏芳玫，因該證人未到庭，乃諭知
「再行傳訊」之旨，復於嗣後同年十一月三日、十二月八日審判
期日均續行傳訊，似非無必要對於該證人以直接言詞審理方式調
查證據。原審於九十七年十二月二十二日最後辯論期日既未續予
傳訊，且未於判決敘明無必要續予傳訊之理由，即遽認此傳聞證
據之證據能力，自難認屬適當，判決亦有不適用法令之違背法令
。(三)、同法第一百五十九條之二固規定，被告以外之人於檢察事
務官、司法警察官或司法警察調查中所為之陳述，與審判中不符
時，其先前之陳述具有較可信之特別情況，且為證明犯罪事實存
否所必要者，得為證據。所謂「具有較可信之特別情況」，係指
該被告以外之人於檢察事務官、司法警察官或司法警察調查中所
為之陳述，與審判中不符，而其先前之陳述，從客觀上之環境或
條件等情況加以觀察，有足以取代審判中經反對詰問之可信性保
證者而言。原判決關於證人張明道、薛自然、廖瑞強於司法警察
機關調查中所為之審判外陳述，所敘「係出於自由意志，且尚未
受到人情之干預，且其所供情節至為明確」之理由，無異所謂「
案重初供」之詮釋，其憑以作為具備「較可信之特別情況」條件
，證據能力之論述核與現行刑事訴訟落實直接言詞審理主義之體
制不符，有理由不備之違背法令。(四)、科刑之判決書其宣示之主
文，與所載之事實及理由必須互相適合，否則即屬理由矛盾，其
判決當然為違背法令。原判決主文諭知甲○○公務員明知不實事
項，而登載於職務上所掌之公文書罪，且於認定事實之理由，其
所圖得之利益自應扣除其進貨價成本以及所付出之勞力成本等，
不宜逕依據前述交易總額計算，而無積極明確之證據，難認甲○
○有何圖利及詐取財物犯行，是檢察官起訴甲○○所犯公務員利
用職務上機會詐取財物罪，不能證明，惟公訴人認與判罪部分有
修正前刑法牽連犯關係，故不另為無罪之諭知。然論罪理由卻論
甲○○與楊瑞意二人就此違背法令而圖利「安安電腦行」之不法
行為，均應認有犯意聯絡及行為分擔，而應負其責等語，與事實
認定及主文諭知，相互矛盾。又原判決關於本件甲○○不實登載
之交易數額，事實欄記載「對照表」及「一覽表」總金額共計五
百二十一萬八千八百八十六元（原判決第三頁第五行），然於理
由卻記載總金額計五百二十二萬一千一百八十六元（原判決第十
四、三十六、四十三頁），亦有扞格。揆之上開說明，其判決當
然為違背法令。(五)、公訴人起訴甲○○係犯貪污治罪條例第六條
第一項第四款之對於主管之事務直接圖利罪嫌、同條例第五條第
一項第二款利用職務上之機會詐取財物罪嫌及刑法第二百十三條
之公務員登載不實文書罪，而所犯圖利及利用職務上之機會詐取
財物暨公務員登載不實文書罪，有方法結果之牽連關係，依修正
前刑法規定，應從一重之利用職務上之機會詐取財物罪嫌處斷。
原判決則係論甲○○犯刑法第二百十三條公務員登載不實文書罪
、第二百十五條業務上登載不實文書罪、修正前商業會計法第七
十一條第一款填製不實會計憑證罪，三罪之間，有方法結果之牽
連關係，從一重論以公務員登載不實罪，顯已變更起訴法條。原
判決對此變更起訴法條，未敘述其理由並漏未引用法條，亦有判
決理由缺漏及漏引適用法條之違誤。
二、乙○○部分：
(一)、「卷宗內之筆錄及其他文書可為證據者，審判長應向當事人
，代理人、辯護人或輔佐人宣讀或告以要旨。」「無證據能力，
未經合法調查之證據，不得作為判斷之依據。」「審判期日之訴
訟程序，專以審判筆錄為證。」刑事訴訟法第一百六十五條第一
項、第一百五十五條第二項、第四十七條定有明文。本件原判決
認定乙○○侵占公有財物犯行，所憑「油票請款簿」之文書證據
，遍查原審四次審判期日之審判筆錄，並無該文書「宣讀或告以
要旨」之記載，自不合已踐行合法調查程序，依法難認有證據能
力，原判決援引作為判斷依據，即有認定事實違背證據法則之違
誤。(二)、侵占罪須有不法「易持有為所有」之主觀犯意與客觀犯
行，始克成立，而此主觀犯意與客觀犯行則須以具體證據積極證
明，僅持有物之遲延未交還事實，尚不能遽以侵占罪論。原判決
僅以乙○○於重測結束後，將本件剩餘未用完之油票一百二十張
仍置於辦公室鐵櫃內，遲未交還之事實，並未積極證明乙○○已
將之據為已有、移置自己實力支配而排除他人支配之機會或有任
何所有權之主張，即遽認乙○○犯侵占公有財物罪，有認定事實
不依憑證據之違背法令。(三)、刑事訴訟法第一百六十一條規定「
檢察官就被告犯罪事實，應負舉證責任，並指出證明之方法。」
因而，檢察官對於起訴之犯罪事實，除須提出證據之外，並負有
說服之實質舉證責任。倘檢察官所提出之證據，尚不足為被告有
罪之積極證明，或所指出證明方法，如認定犯罪，依一般人日常
生活經驗仍有合理懷疑者，則有違背無罪推定之原則。又「實施
刑事訴訟程序之公務員，就該管案件，應於被告有利及不利之情
形，一律注意。」「法院為發見真實，得依職權調查證據。但於
公平正義之維護或對被告之利益有重大關係事項，法院應依職權
調查之。」同法第二條第一項、第一百六十三條第二項定有明文
。本件除原判決依據「油票請款簿」推算，乙○○尚短少一百十
張油票無法交還部分，檢察官並未舉證證明乙○○有私自挪用及
如何挪用之行為，依一般人日常生活經驗，如有錯發、溢領或類
似之行政上疏失情形，均可能造成油票短少之結果，原審就此既
攸關公平正義之維護又對被告之利益有重大關係之事項，未依職
權調查以發見真實，僅依「油票請款簿」之記載推算，遽認乙○
○侵占犯罪，尚有違誤。(四)、有罪之判決書，須主文之宣示與事
實之認定暨理由之說明，相互一致，始為合法。原判決主文諭知
：「乙○○公務員，侵占公有財物，處有期徒刑二年六月，褫奪
公權三年。所得財物油票一百十張（面額均新台幣五十元），應
予追繳發還澎湖地政事務所，如全部或一部無法追繳時，追徵其
價額」，應係認澎湖地政事務所為侵占罪之被害人，理由說明「
至於被告乙○○其他未返還之一百十張油票部分，依貪污治罪條
例第十條第一項規定應予追繳發還澎湖地政事務所」等語，亦同
此意旨。然事實欄卻認定乙○○將剩餘之油票侵占入己，「足以
生損害於內政部土地測量局，及其約僱人員盧泉雄等人之利益」
，則認定被害人為內政部土地測量局，及其約僱人員盧泉雄等人
，主文宣示、理由說明與事實認定矛盾，自有違誤。
三、綜上所述，原判決既有以上可議，上訴人等指摘原判決違法
，並非全無理由，應仍有撤銷之原因。案經發回，原判決不另諭
知甲○○無罪部分，即甲○○被訴圖利、「一覽表」所示之採購
項目無實際交易、「對照表」序號155、162所示兩筆採購、「一
覽表」序號1、2、3、6、8、9、10所示之採購部分，既認與判罪
部分有修正前刑法連續犯或牽連犯關係，基於審判不可分原則，
應併予發回。又乙○○就本件內政部撥放補助費之核銷作業，固
有行政疏失，惟關於此補助費撥放之後，財物是否已歸屬於澎湖
縣政府或澎湖地政事務所？或內政部仍保有其所有權？究係於購
買油票即可核銷完畢？計畫執行完畢之後，就剩餘財物須否辦理
核銷？如本件之剩餘財物係油票而非金錢者，權利歸屬何單位？
身為測量員之乙○○究應如何處理為是？此等問題如有助於決定
乙○○刑事責任之有無或應如何負擔刑責，宜函詢相關行政法令
或執行慣例，資為正確認定事實與適用法律之斟酌依據，併予敘
明。
據上論結，應依刑事訴訟法第三百九十七條、第四百零一條，判
決如主文。
中    華    民    國  九十八  年    六    月    四    日
                      最高法院刑事第五庭
                          審判長法官  陳  正  庸
                                法官  賴  忠  星
                                法官  林  秀  夫
                                法官  宋      祺
                                法官  陳  祐  治
      本件正本證明與原本無異
                                      書  記  官
中    華    民    國  九十八  年    六    月   十一   日
                                                Ａ


司法院資訊處製作；財團法人民間司法改革基金會備份。
